臺灣高等法院高雄分院民事判決         100年度建上字第20號
上  訴  人  長太營造股份有限公司
法定代理人  張永騰原名張文冠.
訴訟代理人  侯永福律師
被  上訴人  屏東縣政府
法定代理人  曹啟鴻
訴訟代理人  湯瑞科律師
上列當事人間請求給付工程款事件，上訴人對於民國100 年5 月
17日臺灣屏東地方法院99年度建字第12號第一審判決提起上訴，
本院於民國100 年9 月20日言詞辯論終結，判決如下：
    主  文
上訴駁回。
第二審訴訟費用由上訴人負擔。
    事  實  及  理  由
一、上訴人起訴主張：
  (一)上訴人於民國96年7 月24日以新臺幣（下同）5,715 萬元標
    得被上訴人所公開招標之「第二級古蹟下淡水溪鐵橋修復工
    程」（下稱系爭工程），雙方於96年9 月10日訂立工程採購
    契約（下稱系爭契約），上訴人於96年12月18日開工，於98
    年5 月18日竣工，被上訴人則於同年6 月10日辦理初驗，因
    有部分缺失，經上訴人改善後，被上訴人續於同年7 月8 日
    辦理初驗再驗合格後，另通知於同年8 月6 日辦理驗收（複
    驗），惟複驗當日僅先就屏東端部分之工程進行複驗，高雄
    端部分之工程則原訂同年8 月7 日繼續複驗，然因該日發生
    莫拉克風災，造成其中高雄端編號K8鋼桁架及P8橋墩遭大水
    沖垮而無法完成複驗。被上訴人未依系爭契約第15條第2項3
    款之約定，於初驗合格後20日內辦理驗收（即複驗）即受領
    遲延，依民法第508 條第1 項後段之規定，工作物之毀損、
    滅失之危險，應由被上訴人負擔，故被上訴人仍有付報酬之
    義務。依政府採購法第71條第1 項、政府採購法施行細則第
    93條、第95條及系爭契約第15條規定20日之複驗期間，俟複
    驗完成後被上訴人即有給付工程款之義務，此為被上訴人之
    協助義務及從給付義務，惟系爭工程未能於98年7 月28日複
    驗完成，係完全可歸責於被上訴人之怠惰，故被上訴人違反
    民法第507 條規定之協助義務，應依民法第227 條規定負債
    務不履行責任。
  (二)驗收完成為被上訴人給付工程款之停止條件，被上訴人既有
    義務於初驗合格後20日內辦理驗收，竟於條件未成否未定前
    ，故意未於法定期限內履行此義務之損害上訴人因條件成就
    後所應得報酬之利益，依民法第100 條，被上訴人應負賠償
    上訴人報酬之損害。又被上訴人故意未於法定期限內履行此
    義務，而以此不正當之方法阻止驗收完成之停止條件成就，
    依民法第101 條之規定，應視為條件已成就即已驗收完成，
    則依上開約定，被上訴人亦應給付報酬。若認驗收是付款的
    期限，類推適用民法第101 條或依同法第102 條第3 項準用
    第100 條之規定，被上訴人應負擔付款義務。詎被上訴人拒
    不給付工程款計3,081,038 等語，並聲明：(1)被上訴人應給
    付上訴人3,081,038 元，及自99年6 月16日起至清償日止，
    按週年利率5％計算之利息。(2)願供擔保，請准假執行。
二、被上訴人則以：
  (一)系爭工程仍在系爭契約第15條第2 項各款所定「驗收程序」
    的流程，須於驗收合格後，始有依同條第9 項所定「點交」
    受領流程。上訴人僅申報竣工尚待驗收，上開K8鋼桁架及P8
    橋墩工程既已遭大水沖垮，上訴人無從提出點交受領之給付
    ，被上訴人即無受領遲延。
  (二)上訴人並未依民法第507 條第1 項規定就逾期驗收催告被上
    訴人，況被上訴人嗣後已於98年8 月6 日進行複驗程序，上
    訴人對此複驗亦無反對之意思表示，甚且隨同辦理複驗，顯
    見雙方已合意由新的驗收期日取代系爭契約有關驗收之約定
    。
  (三)被上訴人於98年8 月6 日複驗系爭工程之屏東端部分，即因
    有部分瑕疵而無法驗收合格之情形，上訴人仍須於改善所有
    瑕疵完成後，被上訴人機關始有再進行複驗之可能，故系爭
    工程無法於莫拉克風災來臨前完成複驗合格，即無法得受領
    該工作物。
  (四)上訴人所生之損害係因免風災之不可抗力所致，非被上訴人
    所造成，自無民法第100 條之適用，又被上訴人並無拒絕驗
    收之情事，亦與民法第101 條第1 項所定以不正當行為阻卻
    停止條件之成就情形不合等語置辯。
三、原審為上訴人敗訴之判決，上訴人不服，提起上訴，於本院
    聲明：(一)原判決廢棄。(二)被上訴人應給付上訴人3,081,038
    元，及自99年6 月16日起至清償日止，按週年利率5 ％計算
    之利息。(三)願供擔保，請准宣告假執行。
    被上訴人答辯聲明：(一)上訴駁回。(二)如受不利判決，請准供
    擔保，免為假執行。
四、兩造不爭執事項：
  (一)上訴人於96年7 月24日以5,715 萬元標得被上訴人所公開招
    標之系爭工程，雙方於96年9 月10日訂立系爭契約。
  (二)系爭工程之竣工日期為98年5 月18日，開始初驗日期為98年
    6 月10日，初驗合格日期為98年7 月8 日，開始驗收（複驗
    ）日期為98年8 月6 日，驗收合格日期為98年9 月14日。
  (三)系爭工程編號K8鋼桁架及P8橋墩已因莫拉克風災遭沖垮。
  (四)系爭工程編號K8鋼桁架及P8橋墩部分，被上訴人扣留之工程
    款為3,081,038 元。
五、兩造爭執事項：
  (一)上訴人主張，被上訴人未於初驗合格後20日內辦理驗收（複
    驗），係受領遲延，應依民法第508 條第1 項但書規定，危
    險負擔移轉於被上訴人（定作人）等語，有無理由？
  (二)上訴人主張，被上訴人故意未於約定期限內完成驗收，依民
    法第100 條、第227 條規定，應負損害賠償責任等語，有無
    理由？
  (三)上訴人主張，被上訴人故意未於約定期限內完成驗收，是以
    不正當行為阻條件之成就，依民法第101 條第1 項規定，
    視為停止條件之成就，應給付工程款，若認驗收為付款之期
    限，亦應類推適用民法第101 條或依民法第102 條第3 項準
    用第100條規定，負擔付款義務等語，有無理由？
六、本院之判斷：
  (一)上訴人主張，被上訴人未於初驗合格後20日內辦理驗收（複
    驗）係受領遲延，應依民法第508 條第1 項但書規定，危險
    負擔移轉於被上訴人（定作人）等語，有無理由？
    1.經查，系爭契約第15條約定「二驗收程序．．．(三)初驗合
      格後，機關應於20日內辦理驗收，並辦理驗收紀錄」（一
      審卷第16頁反面），又據證人即被上訴人之業務承辦人戴
      維屏於原審證稱，98年7 月8 日第二次初驗合格後，因為
      驗收需要原告（上訴人）之技師，以及被告（被上訴人）
      之主計、政風等人員會驗，故伊有寫一份簽呈，請相關單
      位派員會驗，最後約好是98年8 月6 日會驗，當時伊沒有
      注意到應在初驗後20日內複驗，98年8 月6 日先辦理屏東
      端的複驗至當天下午一、二點時，主驗官林煥祈先生因為
      小孩生病而請假，所以沒有在當天驗收高雄端，大家就約
      好8 月7 日再驗高雄端，結果8 月7 日颱風來，沒有驗，
      8 月8 日放假，伊聯繫大家在上班第一天即8 月10日繼續
      驗收，驗收結果發現K8鋼桁架及P9橋墩遭大水沖垮，8 月
      6 日沒有驗收完畢當天更改時間，上訴人之會驗人員品管
      人員洪士偉及技師張輔欽均有到場，有同意改期等語（一
      審卷第123 至第125 頁）另依被上訴人所提出之證人戴維
      屏所寫之簽，可見證人戴維屏係於98年7 月20日書立簽呈
      ，請上級派員複驗及請被上訴人之文化處派員會驗（一審
      卷第128 頁），另參以上訴人主張，上訴人係配合被上訴
      人所定之時間去驗收等語（一審卷第124 頁反面），是被
      上訴人雖未於初驗後20日內辦理複驗，惟上訴人有配合被
      上訴人所定之日期會同複驗及配合改期之情事，洵堪認定
      。
    2.查，系爭工程尚在系爭合約第15條第2 項各款所定之「驗
      收程序」之流程，須於驗收合格後，始有進入同條第9 項
      所定「點交領受」之流程可言，而上訴人僅係申報竣工，
      而非對被上訴人提出受領工作物之給付，被上訴人亦無拒
      絕受領或不能受領之表示，按所謂受領遲延必須債務人已
      提出給付而債權人拒絕受領或不能受領，始負遲延責任，
      此觀民法第234 條之規定自明。基此被上訴人並無受領遲
      延之情形。
      復按工作毀損、滅失之危險，於定作人受領前，由承攬人
      員擔，如定作人受領遲延者，其危險由定作人負擔，民法
      第508 條第1 項定有明文，本件工作物系爭工程之編號K8
      鋼桁架及P8橋墩既在驗收階段尚未完成交付，即遭莫拉克
      風災沖垮，依上開規定，此部分工程之危險負擔自應由承
      攬人即上訴人負擔，上訴人認此危險應由被上訴人負擔，
      而請求此部分工程款，即無理由。
    3.上訴人另主張，系爭工程，既係可歸責於被上訴人之事由
      而遲延驗收，應於20日之驗收期限經過後，視為被上訴人
      完成受領工作物之程序，而依民法第508 條第1 項但書規
      定，將工作物滅失危險轉由被上訴人負擔，而准上訴人請
      求報酬，始符合公平原則云云，惟查，此種因不可抗力所
      造成之風險，若由被上訴人負擔，對被上訴人並不公平，
      此種情形，宜以辦理保險之方法分擔損失，且兩造已於系
      爭契約就有關保險內容予以約定（一審卷第14頁），故上
      訴人此部分主張，亦不可採。
  (二)上訴人主張被上訴人故意未於法定及約定期限內完成驗收，
    依民法第100 條、第227 條所規定應負損害賠償責任等語，
    有無理由？
    查，如上所述，被上訴人係因疏忽而有遲延數日驗收之情事
    ，此種情形參照民法第507 條第1 項「工作需定作人之行為
    ，始能完成者，而定作人不為其行為時，承攬人得定相當期
    限催告定作人為之」之規定，上訴人必須先加以催告被上訴
    人驗收，而上訴人並未催告被上訴人驗收，且於被上訴人之
    承辦人約定驗收時間時配合而約定於數日後之98年8 月6日
    隨同辦理複驗，此種情形應認上開逾期驗收之情形已補正，
    且上訴人所受之損害係因莫拉克風災之不可抗力所造成，並
    非被上訴人所造成，故上訴人主張，被上訴人遲延驗收行為
    為損害其因條件成就所應得利益之行為，而依民法第第100
    條及第227 條規定請求被上訴人負損害賠償責任，自無理由
    。
  (三)上訴人主張，被上訴人故意不於法定及約定期限內完成驗收
    ，是以不正當行為阻卻條件之成就，依民法第101 條第1 項
    規定視為停止條件之成就，應給付工程款，若認驗收為付款
    之期限，亦應類推適用民法第101 條或依民法第102 條第3
    項準用第100 條之規定，負擔付款義務等語，有無理由？
    查，如上所述，被上訴人係因疏忽而未於初驗合格後之20日
    內辦理複驗，並無拒絕驗收之情事，與民法第101 條第1 項
    所定「以不正當行為阻其條件之成就」之情形，顯有未合，
    故上訴人主張，此種情形，應視為領工程款之條件已成就，
    其得領取本件工程款或於認驗收為付款之期限時，應類推適
    用民法第101 條或依民法第102 條第3 項準用第100 條之規
    定，負擔付款義務云云，自均不可取。
七、綜上所述，上訴人之請求為無理由，原審連同其假執行之聲
    請予以駁回，並無不當，上訴意旨求予廢棄改判，為無理由
    ，應予駁回。
八、本件事證已明，兩造其餘攻擊防禦方法與判決之結果不生影
    響，爰不予一一論述，併此明。
九、據上論結，本件上訴為無理由，依民事訴訟法第449 條第1
    項、第78條，判決如主文。
中    華    民    國  100     年    10    月    4     日
                              民事第五庭
                                  審判長法官 簡色嬌
                                  法      官 林紀元
                                  法      官 黃科瑜
以上正本證明與原本無異。
如對本判決上訴，須於判決送達後20日內向本院提出上訴狀，其
未表明上訴理由者，應於上訴後20日內向本院提出上訴理由書（
均須按他造當事人之人數附繕本）。上訴時應提出委任律師或具
有律師資格之人之委任狀，並依附註條文規定辦理。如委任律師
提起上訴者，應一併繳納上訴審裁判費。
中    華    民    國    100   年    10   月     6     日
                                 書  記  官 彭筱瑗
附註：
民事訴訟法第466條之1 ：
對於第二審判決上訴，上訴人應委任律師為訴訟代理人，但上訴
人或其法定代理人具有律師資格者，不在此限。
上訴人之配偶、三親等內之血親、二親等內之姻親，或上訴人為
法人、中央或地方機關時，其所屬專任人員具有律師資格並經法
院認為適當者，亦得為第三審訴訟代理人。
第1 項但書及第2 項情形，應於提起上訴或委任時釋明之。